【裁判字號】    90,易,999
【裁判日期】    901113
【裁判案由】    侵占等
【裁判全文】
臺灣臺北地方法院刑事判決                            九十年度易字第九九九號
    公  訴  人  臺灣臺北地方法院檢察署檢察官
    被      告  丁○○
右被告因侵占等案件，經檢察官提起公訴（八十九年度偵字第一一六二五號），本院
判決如左：
    主  文
謝明雄意圖為自己不法之所有，而侵占自己持有他人之物，處有期徒刑參月，如易科
罰金，以參佰元折算壹日。
    事  實
一、丙○○於民國八十五年間，積欠甲○○新臺幣（下同）二百五十五萬元，甲○○
    乃於八十八年初，委託丁○○向丙○○催討前開債務，丙○○遂於八十八年十一
    月底，委託姓名年籍不詳之黃姓友人，在臺北市○○路○段三十九號七樓給付丁○○現金八十萬元，並簽發以臺北銀行南京東路分行為付款人、帳號○○八八四
    號、票號ＮＪ0000000號至ＮＪ0000000號、面額總計一百七十五
    萬元之支票六紙以為清償。詎丁○○竟意圖為自己不法之所有，未經甲○○之同
    意，於八十八年十二月上旬間，擅自將前揭六張支票中，票號ＮＪ000000
    0號、發票日為八十九年一月二十五日、面額二十五萬元支票，及票號為ＮＪ0
    000000號、發票日為八十九年二月二十五日、面額三十萬元支票，以及票
    號為ＮＪ0000000號、發票日為八十九年三月二十五日、面額三十萬元支
    票共三紙，與不知情之案外第三人古文豪持以向乙○○所開設之萬年橡膠工業股
    份有限公司調現八十五萬元（起訴書誤為八十萬元）；又持票號ＮＪ00000
    00號、發票日為八十九年四月二十五日、面額三十萬元支票一張向顧偉明調現
    後，據為己用，僅將其餘票號各為ＮＪ0000000號、ＮＪ0000000
    號，面額各為二十五萬元及三十五萬元之支票二紙轉交甲○○。嗣經甲○○與丙○○聯絡後，始知悉上情。
二、案經臺北縣警察局三峽分局報請臺灣台北地方法院檢察署檢察官偵查起訴。
    理  由
一、訊據被告丁○○固不否認幫甲○○向丙○○討債，而收受丙○○六紙支票等之事
    實，惟矢口否認侵占犯行，辯稱伊僅收受現金五十萬元，非八十萬元，且有經過
    甲○○同意，始持上開四紙支票去調現，而該等款項係其為甲○○收取債務所應
    得之報酬及向甲○○借得之金額云云。惟查，被告收受之現金為八十萬元，有被
    告所簽立之切結書在卷可稽，故被告辯稱僅收受五十萬元現金部分，自不足採。
    而證人甲○○陳稱：「當時我人在臺東，所以我找丁○○幫我要錢，那時候我也
    有跟丙○○講。」（見九十年九月十一日訊問筆錄第二頁）與證人丙○○陳述：
    「因當時甲○○人在臺東，無法親自向我收支票，所以先打電話向我告知其委託
    朋友丁○○向我代收支票。」（見八十九年五月八日偵訊筆錄）證人甲○○陳稱
    ：「（問：許向李拿到票後，有無馬上打電話給你說拿到幾張票？）沒有。」「
    （問：你從李得知許已拿到票時，許有無與你聯繫？）當中許有給我兩張票，但
    我一直不知道李還有給我另外幾張票，而後來他就沒有與我聯繫了。」「（問：
    丁○○何時給你那兩張票？）八十八年十一月左右給我那兩張李給我的票，當時
    並非許本人將此二張票交給我，我是有與他聯絡，但聯絡不到。」（見九十年八
    月十七日訊問筆錄第二頁）「票當時是一個叫「阿明」拿了兩張票給我，許沒有
    直接與我接觸。」（見九十年十月三十日審判筆錄第三、四頁）等內容，可知被
    告丁○○在收受六張支票等後並未主動告知、聯繫甲○○，亦未將上開支票及款
    項親自交付予甲○○，而僅透過年籍不詳之成年男子「阿明」交付六張支票中之
    二張支票，並未告訴甲○○另外還有四張支票（指票號ＮＪ0000000號、
    ＮＪ0000000號、ＮＪ0000000號、ＮＪ0000000號），甲○○係嗣後與丙○○聯繫確認後始知悉尚有其餘四張支票及丙○○交付予謝明雄
    之確切數額。且證人甲○○陳稱：「（問：你與許先生對於催討債務有何約定？
    ）沒有什麼特別約定，僅是口頭上約定，並沒有約定報酬。」（見九十年八月十
    七日訊問筆錄第三頁）而被告供稱：「（問：是否在八十八年十二月間將其中三
    張支票向乙○○調現八十萬元？）是，他委託我向李收這條錢，他和我說如果我
    要到先給他二、三十萬，我給他六十萬，他說我先拿去用沒有關係，後來我花掉
    。」「（問：他請你討債，他只得兩張支票共六十萬，你卻拿了四張支票一百十
    五萬再加上五十萬現金，一共拿了一百六十五萬，為何債主只拿六十萬，你卻拿
    了一百六十五萬？）因為我們是好朋友。」（見九十年十月十九日訊問筆錄第四
    頁）「（問：對起訴書之犯罪事實有何意見？）有部分不實在，因為丁叫我去向
    李要債時，他跟我說，要到的部分，只要先拿幾十萬給他就好了，這是我跟他討
    債之行情，所以這是我應得的，我並沒有侵占，我只是純粹幫他討債的而已，我
    和他只是一般的朋友，並非好朋友。我討到的錢要分一半給我，所以我總共向丙○○拿到二百二十五萬元，六十七萬五千元應該是我向丁借的。」「（問：有無
    任何憑據？）沒有開本票，亦沒有任何憑據。」「（問：為何未開任何本票或憑
    據？）不知道。」等內容可知被告之供詞中，就系爭該款項究是報酬或是借款及
    各該約定之確切數額等事，均有矛盾不符之處。又甲○○對於丁○○催討債務之
    結果本一無所悉，如何約定報酬？嗣於丙○○告知甲○○曾交付被告六張支票，
    甲○○與丙○○將其中ＮＪ0000000號、ＮＪ0000000號等二紙支
    票使不知情之第三人掛失止付一事，有遺失票據申報書、票據掛失止付通知書及
    掛失止付票據提示人資料查報表等各一紙附卷足憑，且甲○○與丙○○因此涉嫌
    誣告罪，業經本院九十年度易字第九九九號判決成立，此並有判決書一紙在卷可
    參，若甲○○已先允諾將被告討得之款項或支票作為報酬或借款先供被告使用，
    自不會將上開支票委由他人掛失止付，而觸犯誣告罪。況處理如此龐大金額之金
    錢往來，衡情均會以書面方式為之，以求釐清當事人相關權益，減少爾後紛爭，
    而本件不論依甲○○或被告所言，均稱無任何書面約定，依此等顯與常情有違之
    情況，尤足徵其等間厥無何等報酬或借款之約定。再查：被告所留用之金額，並
    非僅有二分之一，故被告所辯係依一般「討債行情」而向甲○○收取二分之一作
    為酬勞云云，顯不足採。又被告雖辯稱其中有部分款項係屬「借用」之性質，但
    被告對於以如何之方式，約定如何之清償日期、利率、擔保品，而向甲○○締結
    借貸關係，均無法說明詳確，顯係卸責之詞。綜上所述，顯見甲○○未與被告約
    定報酬，亦未借款與被告，自無同意被告使用該四張支票。另丁○○持上揭四張
    支票調現乙節，業據證人李天時、顧偉明、吳德堅、古天豪等人於偵查中證述屬
    實，自可認被告有不法所有之意圖；是被告前揭所辯，無非係事後卸責之詞，不
    足採信。本件事證明確，被告犯行洵堪認定。
二、核被告丁○○所為，係犯刑法第三百三十五條第一項之侵占罪。又侵占罪以持有
    人將原來持有物表現其變為所有之意思而成立，此項變為所有之意思，雖有時以
    處分行為表現之，但一經表現，犯罪即同時完成，並不以處分行為完了為必要，
    最高法院著有二十九年上字第二二九一號判例足資參照。爰審酌被告犯後飾詞狡
    辯，毫無悔意，暨被告犯罪動機、目的、手段、智識程度、所生損害等一切情狀
    ，量處如主文所示之刑。再被告行為後之九十年一月十日刑法第四十一條關於易
    科罰金之規定，已經總統公布修正，將得易科罰金之適用範圍擴大為最重本刑五
    年以下有期徒刑之罪，依刑法第二條第一項前段之規定，本案自應適用裁判時該
    有利於被告之新規定處斷，而本案之情形合於修正後得易科罰金之規定，應予並
    諭知易科罰金之折算標準如主文所示。
據上論斷，應依刑事訴訟法第二百九十九條第一項前段，刑法第二條第一項前段、第
三百三十五條第一項、第四十一條第一項前段，罰金罰鍰提高標準條例第一條前項、
第二條判決如主文。
本案經檢察官蔡佳玲到庭執行職務。
中      華      民      國        九十      年      十一    月    十三  日
                                  臺灣臺北地方法院刑事第二庭
                                      法  官  張  宇  樞
右正本證明與原本無異。
如不服本判決，應於判決送達後十日內向本院提出上訴狀(應抄附繕本)。告訴人
或被害人如對於本判決不服者，應具備理由請求檢察官上訴，其上訴期間之計算
係以檢察官收受判決正本之日期為準。
                                      書記官  楊  麗  娟
中      華      民      國        九十      年      十一月    十四  日
附錄本判決論罪科刑法條：
刑法第三百三十五條
意圖為自己或第三人不法之所有，而侵占自己持有他人之物者，處五年以下有期徒刑
、拘役或科或併科一千元以下罰金。
前項之未遂犯罰之。


司法院資訊處製作；財團法人民間司法改革基金會備份。
